最高法院刑事判決　　　　　　　　　　　　　　　八十八年度台上字第一八三七號
　　上　訴　人　台灣高等法院花蓮分院檢察署檢察官
　　被　　　告　甲○○　男
右上訴人因被告毀損等罪案件，不服台灣高等法院花蓮分院中華民國八十六年四月三
十日第二審判決 (八十五年度上訴字第三二八號，起訴案號：台灣台東地方法院檢察
署八十五年度偵字第二○一八號) ，提起上訴，本院判決如左：
    主  文
原判決撤銷，發回台灣高等法院花蓮分院。
    理  由
本件原判決以公訴意旨略以：被告甲○○於民國七十二年間，經王國正介紹，向林政
助承受台東縣卑南鄉○○段八○二、八○九、八二九、八五七地號台灣土地銀行 (下
稱土地銀行) 代管之國有土地 (以上地號係土地銀行暫編) ，並向土地銀行辦理租賃
契約，至八十四年七月間，土地銀行辦理放領測量作業，通知各承租人到場指界，甲
○○始知上述八五七號土地係誤載，實際應為八五八號，竟意圖為自己不法之利益，
僱請不知情者駕駛挖土機，將八五七號土地上之水泥磚造房屋一棟拆除，竊佔實際上
由張素貞承租使用之該八五七號土地 (其契約書上記載為八五八號) ，因認被告牽連
觸犯刑法第三百五十三條第一項毀壞建築物及第三百二十條第二項竊佔等罪嫌。惟經
審理結果，認被告並無毀壞他人建物及竊佔之犯意，因將第一審之有罪判決撤銷，改
判諭知被告無罪，固非無見。
惟查原判決認定被告甲○○早在七十一年三月六日，即向土地銀行承租台東縣卑南鄉
○○段八○二、八○九、八二九、八五七地號等四筆土地，在訂約承租之前，係經由
周甲及陳大弓介紹，向王國正承受耕作權利等情 (見理由三之(二)、三之(三)) ，然王國
正明確證稱被告是經其介紹向林政助購買 (應係受讓承租耕作之權利，見偵卷第四二
頁正面) ，被告亦具狀自陳係受讓自林政助 (見原審卷第七二頁反面) ，土地銀行台
東分行八十六年一月七日八六東發字第○一七號函更載明是林政助棄耕由被告申請承
租 (見原審卷第五十頁) ，原判決認定被告係承受自王國正，已有違誤。次查原判決
敘稱告訴人張素貞於八十一年八月七日與台灣土地銀行台東分行訂約，承租台東縣卑
南鄉○○段八五八之一、八五四、九五一之四、八五八地號土地，其於承租後與被告
各自在承租地耕作，原本相安無事；被告所拆除之建物既係坐落在其承租之八五七地
號上，自難認其有毀損之犯意云云 (見理由三之(四)及四) 。然告訴人迭指八五七地號
土地原係林政助租用，約於六十年間讓與已故之劉文福，嗣由王國正介紹吳秀蘭向劉
文福承受，經吳秀蘭搭蓋系爭房屋及圍牆，並種植釋迦、李子等果樹，而吳秀蘭於八
十一年三月間轉讓葉秋娥，因葉秋娥無力支付價金，才於同年六月間讓與告訴人，由
告訴人承租使用，被告向未在該筆土地上耕作，租約上記載八五七地號實係八五八地
號之誤，因地號是土地銀行自行規劃編定，土地銀行審核承租權轉讓作業時，係由出
讓人與承讓人同意轉讓條件後，由出讓人填妥放棄承租權利書，承讓人填妥承租意願
書，即可辦理轉移登記，所需資料以出讓人之原承租契約為憑，而承租契約書僅登記
地號、面積及租金，土地銀行自行規劃之圖面資料視為機密，地政單位亦不接受鑑界
之申請，因此遇出讓人釋出多筆土地予不同承讓人時，常造成實際轉讓之土地與登記
地號不符之情形，一般都會在發現後更正云云 (見偵卷第六一、六二頁，原審卷第十
八頁) 。而土地銀行台東分行曾於八十五年八月十五日以八五東發字第八一二號函覆
第一審法院，說明原承租人擬放棄耕作權時，是由雙方至該行確認無誤後，由承租申
請人訂約承租 (見一審卷第十五頁) ，且據證人王國正證稱被告是買高台上的茶園，
沒有包括履勘之土地 (指八五七地號) ；林政助證稱履勘之土地是賣給劉文福；吳秀
蘭證稱房子是其搭建的，有種植釋迦、李子，後來賣給葉秋娥；葉時男 (鄰地所有權
人) 證稱房子是吳秀蘭所搭蓋；邱鴻昌 (土地銀行襄理) 證稱八五七地號在租約上雖
載明由被告耕作，但據研判實際上係由告訴人耕作等語 (見偵卷第三二、三三、四一
、四二、四三頁，原審卷第一一一頁) ，依上開函示內容及證人之證述，告訴人所供
情形，似非全然無據。而房屋與土地係各別之不動產，究竟林政助是將八五七地號土
地之承租耕作權轉讓被告，由被告實際使用該筆土地；還是將八五七地號轉讓劉文福
再輾轉讓與告訴人，由告訴人實際使用該筆土地，而因辦理承租人變更時在相關文件
上誤載地號，致使被告及告訴人與土地銀行訂立之「國有耕地租賃契約」亦隨之發生
錯誤，與判斷被告有無毀損之犯意，關係頗切。原判決未詳加推求，依卷內資料明白
論斷，遽認被告與告訴人「各自在承租地耕作」，被告將坐落八五七地號土地上建物
拆除，並無毀損他人建築物之犯意，尚嫌速斷，難以昭折服，亦有調查未盡及理由不
備之違誤。又被告早在五十一年間即設籍於台東縣卑南鄉○○村○○路三九三號，有
戶籍資料可查 (見一審卷第十九頁) ，其承租上開土地十多年，並自陳有在使用土地
 (見偵卷第四二頁) ，所承租之四筆土地復位於卑南鄉內，原判決謂「土地坐落位置
被告並非完全明瞭」 (見第三頁正面第三行) ，亦與經驗法則有違。檢察官上訴意旨
，指摘原判決違誤，非無理由，應認原判決有發回更審之原因。至竊佔部分，基於審
判不可分原則，應一併發回，附此敘明。
據上論結，應依刑事訴訟法第三百九十七條、第四百零一條，判決如主文。
中      華      民      國    八十八    年      四      月     十五     日
                              最高法院刑事第四庭
                                  審判長法官  黃  劍  青
                                        法官  劉  敬  一
                                        法官  林  增  福
                                        法官  邵  燕  玲
                                        法官  張  清  埤
      右正本證明與原本無異
                                              書  記  官
中      華      民      國    八十八    年      四      月    十九      日
                                                                        Ｖ
